臺灣高等法院臺南分院刑事裁定
109年度毒抗字第554號
抗  告  人  
即  被  告  甲○○






上列抗告人因聲請觀察勒戒案件，不服臺灣嘉義地方法院中華民
國109年9月24日裁定(109年度毒聲字第123號)，提起抗告，本院
裁定如下：
    主  文
抗告駁回。
    理  由
一、抗告意旨略以：抗告人即被告（下稱被告）甲○○懇請法院給
    予戒癮治療，但檢察官卻未考量採用對被告人身自由侵害較
    小的戒癮治療，因被告之父親眼睛視網膜開刀，現需被告在
    家照料，被告本身有經濟壓力需負擔父親醫療費用，且有10
    歲姪子需照顧，如今將被告送觀察勒戒，被告擔心父親眼睛
    尚未恢復、心情低落，且其有心臟方面問題，如果讓其得知
    此事將影響其身體狀況，且被告有穩定工作，送觀察勒戒亦
    會使母親無法承擔家中經濟，被告保證不會碰觸毒品等語，
    對原裁定提起抗告。
二、依109年7月15日增訂施行之毒品危害防制條例第35條之1第1
    款、第2款規定，施行前犯第10條之罪之案件，於施行後，
    偵查中，由檢察官依修正後規定處理；審判中，由法院或少
    年法院（地方法院少年法庭）依修正後規定處理。又於109
    年1月15日修正公布、同年7月15日施行之修正後毒品危害防
    制條例第20條規定：「犯第10條之罪者，檢察官應聲請法院
    裁定，或少年法院（地方法院少年法庭）應先裁定，令被告
    或少年入勒戒處所觀察、勒戒，其期間不得逾2月（第1項）
    。觀察、勒戒後，檢察官或少年法院（地方法院少年法庭）
    依據勒戒處所之陳報，認受觀察、勒戒人無繼續施用毒品傾
    向者，應即釋放，並為不起訴之處分或不付審理之裁定；認
    受觀察、勒戒人有繼續施用毒品傾向者，檢察官應聲請法院
    裁定或由少年法院（地方法院少年法庭）裁定令入戒治處所
    強制戒治，其期間為6個月以上，至無繼續強制戒治之必要
    為止。但最長不得逾1年（第2項）。依前項規定為觀察、勒
    戒或強制戒治執行完畢釋放後，3年後再犯第10條之罪者，
    適用前2項之規定（第3項）」，已將原條文第3項「5年後再
    犯」修正為「3年後再犯」者，應適用同條第1項觀察、勒戒
    或同條第2項強制戒治之程序。是依上述毒品危害防制條例
    第35條之1第1款、第2款之規定，本件抗告人於上開修正施
    行前涉嫌施用第二級毒品之行為，本件檢察官於109年8月17
    日向原審法院聲請觀察勒戒，自應適用修正後毒品危害防制
    條例第20條規定論處，合先說明。
三、又有關毒品危害防制條例觀察、勒戒之規定，係對施用毒品
    成癮者所為之積極矯治措施之保安處分，目的在斷絕施用毒
    品者對毒品之依賴，屬強制規定，除經檢察官審酌個案情形
    ，依毒品危害防制條例第24條第1 項為附命完成戒癮治療之
    緩起訴處分，可排除觀察、勒戒之適用外，凡經檢察官聲請
    法院裁定將被告送勒戒處所觀察、勒戒，法院只得就檢察官
    之聲請是否適法為裁定，法院尚無自由斟酌以其他方式替代
    或得以其他原因免予執行之權。再所謂「戒癮治療計畫」，
    係法務部基於防制毒品危害之刑事政策，與毒品危害防制條
    例第24條鑑於對若干施用毒品者，若僅施以徒刑不足以斷絕
    毒癮之規範本旨，乃令檢察機關與衛生主管機關合作，由檢
    察官審酌個案情形，援引毒品危害防制條例第24條，改以緩
    起訴處分方式轉介毒品施用者前往醫療院所治療，惟是否給
    予被告為附命完成戒癮之緩起訴處分，屬檢察官之職權，併
    予敘明。
四、被告雖以上開情詞置辯，惟查：
  ㈠本件被告抗告意旨並未否認伊於109 年6 月15日20時許，在
    嘉義市○區○○里○○路000○00號0樓之0住處內，以將甲基安非
    他命置於玻璃球內燒烤吸食煙霧之方式，施用第二級毒品甲
    基安非他命1 次之犯行。被告於109 年6 月17日14時10分許
    ，經警得其同意採集之尿液經送檢驗，其結果確呈安非他命
    、甲基安非他命陽性反應等情，被告於警詢時坦承不諱，並
    有嘉義市警察局第一分局尿液代號與真實姓名對照認證單、
    尿液採驗同意書、臺灣檢驗科技股份有限公司濫用藥物檢驗
    報告（報告編號：KH/2020/00000000）各乙紙在卷足憑，是
    被告施用第二級毒品之犯行，堪以認定。再者，被告未曾因
    施用毒品令入勒戒處所觀察、勒戒乙情，有臺灣高等法院被
    告前案紀錄表1 件在卷可按，是被告本次所犯毒品危害防制
    條例第10條第2 項之施用第二級毒品罪，按首揭法律規定，
    自可由檢察官裁量為「緩起訴之戒癮治療」或「聲請法院裁
    准觀察、勒戒」。原審因檢察官聲請，認本件被告確有施用
    第二級毒品之犯行，而依修正後毒品危害防制條例第20條第
    1 項及觀察勒戒處分執行條例第3 條第1 項規定，裁定被告
    應送勒戒處所觀察、勒戒，其期間不得逾2 月。本院經核原
    審認事用法，並無不合。
　㈡另毒品危害防制條例所規定之觀察、勒戒處分，其立法意旨
    在幫助施用毒品者戒除毒癮，該處分之性質非為懲戒行為人
    ，而係為消滅行為人再次施用毒品之危險性，目的在戒除行
    為人施用毒品之身癮及心癮措施，觀察、勒戒係導入一療程
    觀念，針對行為人將來之危險所為預防、矯治措施之保安處
    分，以達教化與治療之目的，可謂刑罰之補充制度，從而毒
    品危害防制條例本身所規定之觀察、勒戒及強制戒治等保安
    處分，雖兼具自由刑之性質，卻有刑罰不可替代之教化治療
    作用，且觀察、勒戒既屬用以矯治、預防行為人反社會性格
    ，而具社會保安功能之保安處分，當無因行為人之個人或家
    庭因素而免予執行之理。再者，毒品危害防制條例第20條第
    1項關於觀察、勒戒之規定，係屬強制規定，除有前述毒品
    危害防制條例第21條、第24條之情形，可排除適用觀察、勒
    戒之程序外，只要違反毒品危害防制條例第10條之規定者，
    檢察官即應向法院聲請裁定其入勒戒處所觀察、勒戒，法院
    並應據以裁定，尚無自由斟酌以其他方式替代或得以其他原
    因免予執行之權，已如前述。又檢察官於偵查後，本得審酌
    個案情形依職權是否為依毒品危害防制條例第24條第1項為
    附完成戒癮治療之緩起訴處分，本件經檢察官審酌個案情節
    後，向原審聲請裁定將被告送觀察、勒戒，難認有何違誤或
    裁量有重大明顯瑕疵之處，被告既有施用毒品之行為，除檢
    察官審酌個案情形，依同法第24條第1項為附完成戒癮治療
    之緩起訴處分，可排除適用外，凡經檢察官聲請，法院僅得
    依法裁定令入勒戒處所觀察、勒戒，以查其是否仍有施用毒
    品傾向，並據以斷定幫助抗告人澈底戒毒之方法，法院尚無
    自由斟酌以其他方式替代之權。另被告上開抗告所述之其家
    庭、生活、經濟等狀況，經核亦非法院是否應裁定令被告入
    勒戒處所觀察、勒戒所得審酌之事項，被告據以提起抗告，
    因而指摘原裁定不當，亦無足採。
  ㈢綜上所述，原審依檢察官之聲請，裁定應將被告送勒戒處所
    施以觀察、勒戒，經核於法尚無不合。被告以上開情詞，指
    摘原裁定不當而據以提起抗告，為無理由，應予駁回。
五、據上論斷，應依刑事訴訟法第412 條，裁定如主文。
中　　華　　民　　國　　109 　年　　11　　月　　19　　日
                  刑事第二庭    審判長法  官  陳顯榮
                                      法  官  陳弘能
                                      法  官  黃裕堯
以上正本證明與原本無異。
不得再抗告。
　　　　　　　　　　　　　　　　　　　書記官  蔡孟芬　　
中　　華　　民　　國　　109 　年　　11　　月　　19　　日